【裁判字號】    98,消債抗,179
【裁判日期】    980611
【裁判案由】    更生事件
【裁判全文】
臺灣板橋地方法院民事裁定           98年度消債抗字第179號
抗  告  人  甲○○
上列抗告人依消費者債務清理條例聲請更生事件，對於中華民國
98年4 月30日本院97年度消債更字第1614號裁定提起抗告，本院
管轄非訟事件第二審程序之合議庭裁定如下：
    主      文
抗告及保全處分之聲請均駁回。
抗告程序費用新臺幣壹仟元由抗告人負擔。
    理      由
一、本件抗告意旨略以：抗告人於消費者債務清理條例（下稱消
    債條例）施行後，依消債條例第151 條第1 項規定，以書面
    向最大債權金融機構台新國際商業銀行（下稱台新銀行）請
    求協商債務清償方案（下稱前置協商），業據台新銀行提出
    清償方案為120 期，每月清償新臺幣（下同）14,000元。原
    審雖以抗告人既已負債大於資產，本應較一般人更節約支出
    ，撙節用度，自應以最低生活費為計算標準，是認抗告人每
    月生活必須費用以9,829 元為限，惟抗告人每月應繳納之房
    租費用已達8,000 元，原審之認定顯失公平，況抗告人現居
    住於高消費水準之北部地區，內政部社會司亦於民國98年度
    更改臺北縣之最低生活費標準，可見北部地區之消費水準不
    宜以最低生活費衡酌，請再行審酌生活必要支出之合理性。
    次以抗告人現年56歲，據法定退休年齡僅餘9 年，金融機構
    提供10年之清償方案，抗告人恐有不能清償之虞，為此提起
    抗告，並請求廢棄原裁定，並准予抗告人開始更生程序。
二、按債務人不能清償債務或有不能清償之虞者，得依消債條例
    所定更生或清算程序，清理其債務，消債條例第3 條定有明
    文。又聲請更生或清算不合程式或不備其他要件者，法院應
    以裁定駁回之，但其情形可以補正者，法院應定期間先命補
    正，復為同條例第8 條所明定。所謂「不能清償債務」，係
    指債務人欠缺清償能力，對於已屆清償期，且已受請求之債
    務之全部或主要部分，客觀上可預見其為一般且繼續的不能
    清償之財產狀態而言。而清償能力係由財產、信用、勞力三
    者構成，故雖無足夠財產，然如有良好之信用、優良之技術
    或持續不斷之勞力，即屬有清償債務之可能。而消債條例之
    立法目的，乃認陷於經濟上困境之消費者若任其於惡性循環
    之債務窘境中自生自滅，其將衍生嚴重之社會問題，致難以
    維持安定之社會經濟秩序，故有予之分別情形依更生或清算
    之程序清理其債務之必要，藉以妥適調整其與各相關債權人
    等間之權利義務關係，以謀求消費者經濟生活之更生機會，
    從而健全社會經濟發展。惟私法上之債之關係，係以當事人
    間之信賴關係為基礎，為社會經濟組織之重要支柱，故當事
    人於以法律行為追求自己之利益之際，亦應顧及對方之利益
    ，並考量債權債務在社會上之作用，本於誠實及信用之原則
    ，行使其債權及履行其債務。如其總財產確有不能清償債務
    或有不能清償之虞者，始能聲請更生或清算。
三、經查：
（一）依抗告人於原審所提前置協商不成立通知書所載，抗告人
      前曾申請前置協商，就所提之協商還款方案，經綜合評估
      審查後，係因抗告人未能接受按月分120 期、年利率0%、
      月付14,000元之還款方案等情，有前置協商不成立通知書
      附卷可稽（見原審卷第25頁）。
（二）查抗告人主張無法接受協商方案之原因，係因其每月應繳
      納之房租費用已達8,000 元，況抗告人現居住於高消費水
      準之北部地區，內政部社會司亦於98年度更改臺北縣之最
      低生活費標準，可見北部地區之消費水準不宜以最低生活
      費衡酌；次以抗告人現年56歲，據法定退休年齡僅餘9 年
      ，金融機構提供10年之清償方案，抗告人亦恐有不能清償
      之虞等情。惟查，依抗告人96年度綜合所得稅各類所得資
      料清單所載（見原審卷第53頁），抗告人聲請更生前之96
      年度薪資所得合計514,768 元，經換算後可知其平均月薪
      42,897元。而抗告人自95年1 月1 日起迄今皆任職於臺北
      市政府工務局公園路燈工程管理處，以行政院主計處公佈
      之97年度臺灣省每人每月最低生活費用為9,829 元為計算
      標準（該最低生活費用即包括食、衣、住、行等費用在內
      ，且抗告人既已負債大於資產，本應較一般人更節約支出
      ，撙節開銷，自應以最低生活費為計算標準），聲請人每
      月尚餘33,068元（計算式：42,897－9,829 ＝33,068）。
      扣除抗告人於原審主張之民間債務每月償還利息費用2,50
      0 元、勞工紓困貸款每月償還3,492 元、保險借款利息每
      月667 元，所剩26,409元（計算式:32,171 －2,500 －3,
      492 －667 ＝26,409），即令再扣除抗告人於抗告中所提
      其每月租金8,000 元，仍有剩餘18,409元，實足以清償台
      新銀行提議之協商條件即每月還款金額14,000元（見本院
      卷第25頁），應無不能負擔上開協商方案之情形；至於抗
      告人係42年5 月生，現56歲，距法定退休年齡僅餘9 年，
      固較上開協商條件之分期清償期間10年為短，惟迄至抗告
      人退休時，當有一筆退休金足資因應清償，而非如抗告人
      主張一屆齡退休即無資力清償，是前置協商之債權人所提
      議之協商條件，顯係在抗告人清償能力之範圍內。是抗告
      人所提之抗告事由，亦難為其有利之認定。
四、綜上所述，抗告人既尚難謂有何不能清償債務情形或有不能
    清償之虞情形，從而原審裁定駁回抗告人更生方案之聲請，
    核無違誤，抗告意旨指摘原裁定不當，求予廢棄為無理由，
    應予駁回。又本件抗告既遭駁回，則聲請人具狀聲請保全處
    分亦失所附麗，應一併駁回，爰裁定如主文。
五、據上論結，本件抗告為無理由，依消債條例第11條第2 項、
    第15條，民事訴訟法第495 條之1 第1 項、第44 9條第1項
    、第95條、第78條，裁定如主文。
中    華    民    國    98    年    6     月    11    日
                  民事第二庭    審判長法  官  蕭胤瑮
                                      法  官  連育群
                                      法  官  鍾啟煌
以上正本證明與原本無異
本裁定不得再抗告
中    華    民    國    98    年    6     月    11    日
                                      書記官  黃琴茜


司法院資訊處製作；財團法人民間司法改革基金會備份。
